---
title: >
  Germination and Vigor of caiaué seeds: American oil palm tree
author: >
  [Walmes Zeviani](http://www.leg.ufpr.br/doku.php/pessoais:walmes) &
  [Wanderlei Antônio Alves Lima](http://lattes.cnpq.br/8165833589421209 "email: wanderlei.lima@embrapa.br")
date: "`r Sys.Date()`"
bibliography: _bibliography.bib
csl: _abnt_ufpr_2011-mendeley.csl
vignette: >
  %\VignetteIndexEntry{Germination and Vigor of caiaué seeds: American oil palm tree}
  %\VignetteEngine{knitr::rmarkdown}
  %\VignetteEncoding{UTF-8}
---

## Session Definition

```{r, message=FALSE, results="hide"}
# https://github.com/walmes/wzRfun
# devtools::install_github("walmes/wzRfun")
library(wzRfun)

pks <- c("lattice",
         "gridExtra",
         "doBy",
         "multcomp",
         "plyr")
sapply(pks, library, character.only = TRUE, logical.return = TRUE)
```
```{r, eval=FALSE}
library(wzCoop)
```
```{r setup, include=FALSE}
source("_setup.R")
```

## Exploratory data analysis

```{r}
# Object structure.
data(caiuae_germ)
str(caiuae_germ)

# Frequencies.
ftable(xtabs(~umid + temp, data = caiuae_germ))

# Checking if is a complete cases dataset.
all(complete.cases(caiuae_germ))

# Descriptive measures.
summary(caiuae_germ)

# A more detailed description.
# Hmisc::describe(sugarcane_straw)

# Create factors.
caiuae_germ$temp <- factor(caiuae_germ$temp)

# Número total de sementes avaliadas.
caiuae_germ$tot <-
    rowSums(caiuae_germ[, -c(1:2)])

# Germinadas aos 15 dias.
caiuae_germ$germini <- rowSums(caiuae_germ[, c(3:4)])

# Germinação final.
caiuae_germ$germ <- rowSums(caiuae_germ[, c(3:7)])

# IVG - índice de velocidade de germinação.
caiuae_germ$ivg <- rowSums(sweep(x = caiuae_germ[, c(3:7)],
                                 MARGIN = 2,
                                 STATS = seq(from = 7, to = 35, by = 7),
                                 FUN = "/"))
```

****
## Visualização e análise exploratória dos dados

```{r visData}
#-----------------------------------------------------------------------
# Germinação.

leg <- list("Heat treatment period (days)",
            "Moisture content (%)")

xyplot(germ/(germ + ngerm) ~ temp, data = caiuae_germ,
       groups = umid, type = c("p", "a"),
       auto.key = list(columns = 2, title = leg[[2]],
                       cex.title = 1.1),
       xlab = leg[[1]],
       ylab = "Germination")

xyplot(germ/(germ + ngerm) ~ umid, data = caiuae_germ,
       groups = temp, type = c("p", "a"),
       auto.key = list(columns = 3, title = leg[[1]],
                       cex.title = 1.1),
       xlab = leg[[2]],
       ylab = "Germination")

#-----------------------------------------------------------------------
# Primeira germinação (aos 15 dias).

xyplot(germini/(germini + ngerm) ~ temp, data = caiuae_germ,
       groups = umid, type = c("p", "a"),
       auto.key = list(columns = 2, title = leg[[2]], cex.title = 1.1),
       xlab = leg[[1]],
       ylab = "Germination in the first count (%)")

xyplot(germini/(germini + ngerm) ~ umid, data = caiuae_germ,
       groups = temp, type = c("p", "a"),
       auto.key = list(columns = 3, title = leg[[1]], cex.title = 1.1),
       xlab = leg[[2]],
       ylab = "Germination in the first count (%)")

#-----------------------------------------------------------------------
# IVG.

xyplot(ivg ~ umid, data = caiuae_germ,
       groups = temp, type = c("p", "a"),
       auto.key = list(columns = 3, title = leg[[1]], cex.title = 1.1),
       xlab = leg[[2]],
       ylab = "Germination speed index")

xyplot(ivg ~ temp, data = caiuae_germ,
       groups = umid, type = c("p", "a"),
       auto.key = list(columns = 3, title = leg[[1]], cex.title = 1.1),
       xlab = leg[[2]],
       ylab = "Germination speed index")
```

****
## Germinação final (36 dias)

Para análise da germinação final, aos 36 dias após estímulom, considerou
distribuição binomial sendo a germinação de uma semente o evento ou
desfecho chamado de sucesso. A função de ligação foi a *logit*. Para
essa análise é necessário o par de variáveis: número de sementes
germinadas e número de sementes não germinadas ($y$, $n-y$). Para
acomodar alguma dispersão extra àquela prevista pela distribuição
binomial, declarou-se o modelo quasi-binomial para correção dos erros
padrões dos efeitos estimados, bem como o uso da estatística $F$ no
quadro de análise de *deviance* para os termos do modelo estatístico
(período, umidade e periodo $\times$ umidade). Tal análise foi feita por
meio da função `glm()` do programa R para computação estatística
[@Rsoftware].

Representou-se o efeito de intervalos de umidade como uma variável
categórica, ao invés de contínua visto que 1) a umidade não é
precisamente fixada sob um valor mas oscila dentro do intervalo e 2) os
aparelhos permitem regular apenas nestes 5 níveis, então qualquer
interpolação numericamente estimada não se pode aplicar na prática, o
que faz a decisão por um desses níveis algo mais simples (Wanderlei,
rever esse argumento).

```{r}
#-----------------------------------------------------------------------
# Modelo.

m0 <- glm(cbind(germ, ngerm) ~ temp * umid,
          data = caiuae_germ,
          family = quasibinomial)

# Resíduos.
par(mfrow = c(2, 2))
plot(m0)
layout(1)

# Testes hipóteses sequenciais pela estatística F de Wald.
anova(m0, test = "F")

# Testes hipóteses marginais pela estatística F da razão de
# verossimilhanças.
drop1(m0, test = "F", scope = . ~ .)
```

O modelo quasi-binomial foi ajustado devido à variação extra binomial, o
que pode ser justificado pela não uniformidade das sementes quanto ao
tamanho e demais características, o que faz com que apresentem um
potencial germinativo mais variável que o previsto pela binomial que
assume probabilidade de sucesso constante em todas as unidades
experimentais.

O quadro acima indica que o efeito da interação foi significativo pela
estatística F. Trata-se de um quadro de *deviance*, e não de anova, uma
vez o modelo quasi-binomial foi considerado para a germinação de
sementes. Porém, apesar de ser um quadro de deviance, a forma de
interpretar é praticamente a mesma.

O estudo da interação (ou de efeitos principais, quando o caso) foi
feito por comparações múltiplas baseadas em contrastes dois à dois
(contrastes de Tukey, *all pairwise comparisons*). Testes que se baseiam
em diferença mínima sigficativa entre médias, como Tukey, não podem ser
aplicados pois os contrastes de médias estimadas (probabilidade de
germinação) nesse modelo tem precisão diferente, mesmo o número de
repetições sendo iguais. Sendo assim, aplicou-se o teste *t* para cada
contraste entre médias e corrigiu-se o p-valor pelo método *fdr* (*false
discovery rate*). O estudo da interação preconizou o efeito da faixa de
umidade e cada período de permanência no termogeminador.

Citar esse livro sobre comparações múltiplas:
<http://www.ievbras.ru/ecostat/Kiril/R/Biblio/R_eng/Bretz%20Multiple%20Comparisons.pdf>,
<https://books.google.com.br/books?id=U8Xc9zujgcsC&source=gbs_navlinks_s>;

```{r, fig.height=3.5}
#-----------------------------------------------------------------------
# Comparações múltiplas de umidade dentro de período.

L <- LSmatrix(m0, effect = c("temp", "umid"))
grid <- equallevels(attr(L, "grid"), caiuae_germ)

Lu <- by(data = L, INDICES = grid$temp, FUN = as.matrix)
Lu <- lapply(Lu, FUN = "rownames<-", levels(grid$umid))
Lu <- ldply(lapply(Lu, apmc, model = m0, test = "fdr", focus = "umid"),
            .id = "temp")
Lu[, c("fit", "lwr", "upr")] <-
    apply(Lu[, c("fit", "lwr", "upr")],
          MARGIN = 2,
          FUN = m0$family$linkinv)

segplot(umid ~ lwr + upr | temp, centers = fit,
        data = Lu, horizontal = FALSE, draw = FALSE,
        as.table = TRUE, layout = c(NA, 1),
        txt = Lu$cld,
        ylab = "Germination",
        xlab = leg[[2]],
        panel = function(z, centers, subscripts, txt, ...) {
            panel.segplot(z = z, centers = centers,
                          subscripts = subscripts, ...)
            panel.text(y = centers[subscripts],
                       x = as.integer(z[subscripts]), pos = 2,
                       labels = txt[subscripts])
        })

#-----------------------------------------------------------------------
# Comparações múltiplas dentro de umidade.

Lt <- by(data = L, INDICES = grid$umid, FUN = as.matrix)
Lt <- lapply(Lt, FUN = "rownames<-", levels(grid$temp))
Lt <- ldply(lapply(Lt, apmc, model = m0, test = "fdr", focus = "temp"),
            .id = "umid")
Lt[, c("fit", "lwr", "upr")] <-
    apply(Lt[, c("fit", "lwr", "upr")],
          MARGIN = 2, FUN = m0$family$linkinv)
Lt$temp <- factor(Lt$temp, levels = levels(caiuae_germ$temp))

segplot(temp ~ lwr + upr | umid, centers = fit,
        data = Lt, horizontal = FALSE,
        draw = FALSE, layout = c(NA, 1), as.table = TRUE,
        txt = Lt$cld,
        ylab = "Germination", xlab = leg[[1]],
        panel = function(z, centers, subscripts, txt, ...) {
            panel.segplot(z = z, centers = centers,
                          subscripts = subscripts, ...)
            panel.text(y = centers[subscripts],
                       x = as.integer(z[subscripts]), pos = 4,
                       labels = txt[subscripts])
        })
```

Nestes gráficos tem-se as estimativas pontuais de germinação (pontos
preenchidos) junto ao intervalo de confiança de 95%. Os intervalos são
assimétricos devido emprego da função inversa da função de ligação
*logit* nas estimativas que são dadas na escala do preditor
linear. Letras diferentes ao lado das estimativas indicam contrastes não
nulos (a 5%) entre parâmetros para um nível fixo do fator indicado nas
tarjas.

****
## Germinação inicial (aos 15 dias)

Assim como para a germinação final, para a germinação inicial
considerou-se distribuição quasi binomial também, pelos mesmos motivos.

```{r}
#-----------------------------------------------------------------------
# Modelo.

m0 <- glm(cbind(germini, ngerm) ~ temp * umid,
          data = caiuae_germ,
          family = quasibinomial)

par(mfrow = c(2, 2))
plot(m0)
layout(1)

# Testes hipóteses sequenciais pela estatística F de Wald.
anova(m0, test = "F")

# Testes hipóteses marginais pela estatística F da razão de
# verossimilhanças.
drop1(m0, test = "F", scope = . ~ .)
```

```{r, fig.height=3.5}
#-----------------------------------------------------------------------
# Comparações múltiplas de umidade dentro de período.

L <- LSmatrix(m0, effect = c("temp", "umid"))
grid <- equallevels(attr(L, "grid"), caiuae_germ)
Lu <- by(data = L, INDICES = grid$temp, FUN = as.matrix)
Lu <- lapply(Lu, FUN = "rownames<-", levels(grid$umid))
Lu <- ldply(lapply(Lu, apmc, model = m0, test = "fdr", focus = "umid"),
            .id = "temp")
Lu[, c("fit", "lwr", "upr")] <-
    apply(Lu[, c("fit", "lwr", "upr")],
          MARGIN = 2, FUN = m0$family$linkinv)

segplot(umid ~ lwr + upr | temp,
        centers = fit, data = Lu,
        horizontal = FALSE, draw = FALSE,
        layout = c(NA, 1), as.table = TRUE,
        txt = Lu$cld,
        ylab = "Germination in the first count",
        xlab = leg[[2]],
        panel = function(z, centers, subscripts, txt, ...) {
            panel.segplot(z = z, centers = centers,
                          subscripts = subscripts, ...)
            panel.text(y = centers[subscripts],
                       x = as.integer(z[subscripts]), pos = 2,
                       labels = txt[subscripts])
        })

#-----------------------------------------------------------------------
# Comparações múltiplas dentro de umidade.

Lt <- by(data = L, INDICES = grid$umid, FUN = as.matrix)
Lt <- lapply(Lt, FUN = "rownames<-", levels(grid$temp))
Lt <- ldply(lapply(Lt, apmc, model = m0, test = "fdr", focus = "temp"),
            .id = "umid")
Lt[, c("fit", "lwr", "upr")] <-
    apply(Lt[, c("fit", "lwr", "upr")],
          MARGIN = 2, FUN = m0$family$linkinv)
Lt$temp <- factor(Lt$temp, levels = levels(caiuae_germ$temp))

segplot(temp ~ lwr + upr | umid,
        centers = fit, data = Lt, horizontal = FALSE,
        draw = FALSE, layout = c(NA, 1), as.table = TRUE,
        txt = Lt$cld,
        ylab = "Germination in the first count",
        xlab = leg[[1]],
        panel = function(z, centers, subscripts, txt, ...) {
            panel.segplot(z = z, centers = centers,
                          subscripts = subscripts, ...)
            panel.text(y = centers[subscripts],
                       x = as.integer(z[subscripts]), pos = 4,
                       labels = txt[subscripts])
        })
```

A germinação inicial se aplicam as mesmas interpretações para os
gráficos. Vale salientar que a cela período de 100 dias e umidade 18-19
não apresentou germinação em nenhuma repetição. Reescreveu-se umas das
repetições como tendo 1 semente germinada para evitar problemas de
estimação, visto que a probabilidade de sucesso tem qus ser maior que
zero ($p > 0$).

****
## IVG - índice de velocidade de germinação

O indice de velocidade de gerimanação, embora seja uma função de
variáveis discretas, assumiu-se distribuição normal (mesmo porque
trata-se de uma soma de termos). No entanto, se a análise gráfica dos
resíduos indicar fuga dos pressupostos, uma transformação da família
Box-Cox será aplicada para fazer com que os pressupostos, na escala
transformada, sejam atendidos. Todas as inferências serão feitos na
escala na qual os pressupostos são atendidos e para facilidade de
exposição, os valores médios serão transformados pra escala original da
variável.

```{r}
#-----------------------------------------------------------------------
# Model.

m0 <- lm(ivg + 0.5 ~ temp * umid,
         data = caiuae_germ)

# Resíduos.
par(mfrow = c(2, 2))
plot(m0)
layout(1)

# Transformação Box-Cox.
MASS::boxcox(m0)
abline(v = 0.5, col = "red")

m0 <- lm(sqrt(ivg + 0.5) ~ temp * umid,
         data = caiuae_germ)

# Resíduos.
par(mfrow = c(2, 2))
plot(m0)
layout(1)

# Testes hipóteses sequenciais pela estatística F de Wald.
anova(m0)
```

Para atender os pressupostos, analisou-se a raíz quadrada do IVG mais
0.5, para tornar a variável positiva. Nessa escala, tem-se interação
entre período e umidade. Para comparações múltiplas, fez contranstes
dois a dois com correção do p-valor pelo método *fdr*.

```{r, fig.height=3.5}
#-----------------------------------------------------------------------
# Comparações múltiplas

L <- LSmatrix(m0, effect = c("temp", "umid"))
grid <- equallevels(attr(L, "grid"), caiuae_germ)

Lu <- by(data = L, INDICES = grid$temp, FUN = as.matrix)
Lu <- lapply(Lu, FUN = "rownames<-", levels(grid$umid))
Lu <- ldply(lapply(Lu, apmc, model = m0, test = "fdr", focus = "umid"),
            .id = "temp")
Lu[, c("fit", "lwr", "upr")] <-
    apply(Lu[, c("fit", "lwr", "upr")],
          MARGIN = 2, FUN = function(x) x^2 - 0.5)

segplot(umid ~ lwr + upr | temp, centers = fit, data = Lu,
        horizontal = FALSE,
        draw = FALSE, layout = c(NA, 1),
        txt = Lu$cld, as.table = TRUE,
        ylab = "Germination speed index",
        xlab = leg[[2]],
        panel = function(z, centers, subscripts, txt, ...) {
            panel.segplot(z = z, centers = centers,
                          subscripts = subscripts, ...)
            panel.text(y = centers[subscripts],
                       x = as.integer(z[subscripts]), pos = 2,
                       labels = txt[subscripts])
        })

#-----------------------------------------------------------------------

Lt <- by(data = L, INDICES = grid$umid, FUN = as.matrix)
Lt <- lapply(Lt, FUN = "rownames<-", levels(grid$temp))
Lt <- ldply(lapply(Lt, apmc, model = m0, test = "fdr", focus = "temp"),
            .id = "umid")
Lt[, c("fit", "lwr", "upr")] <-
    apply(Lt[, c("fit", "lwr", "upr")],
          MARGIN = 2, FUN = function(x) x^2 - 0.5)
Lt$temp <- factor(Lt$temp, levels = levels(caiuae_germ$temp))

segplot(temp ~ lwr + upr | umid,
        centers = fit, data = Lt, horizontal = FALSE,
        draw = FALSE, layout = c(NA, 1), as.table = TRUE,
        txt = Lt$cld,
        ylab = "Germination speed index",
        xlab = leg[[1]],
        panel = function(z, centers, subscripts, txt, ...) {
            panel.segplot(z = z, centers = centers,
                          subscripts = subscripts, ...)
            panel.text(y = centers[subscripts],
                       x = as.integer(z[subscripts]), pos = 4,
                       labels = txt[subscripts])
        })
```

****
## Session information

```{r, echo=FALSE, results="hold"}
cat(format(Sys.time(), format = "%A, %d de %B de %Y, %H:%M"),
    "----------------------------------------", sep = "\n")
sessionInfo()
```

## References
