---
title: >
  Evolução da Severidade de Mancha Foliar de *Glomerela* em Macieira
author: >
  [Walmes Zeviani](http://www.leg.ufpr.br/doku.php/pessoais:walmes),
  [Rafaele Regina Moreira](http://lattes.cnpq.br/8144030677308566) &
  [Louise Larissa May De Mio](http://lattes.cnpq.br/5306520242222948)
date: "`r Sys.Date()`"
vignette: >
  %\VignetteIndexEntry{Evolução da Severidade de Mancha Foliar de Glomerela em Macieira}
  %\VignetteEngine{knitr::rmarkdown}
  %\VignetteEncoding{UTF-8}
---

## Definições da Sessão

```{r, message=FALSE, results="hide"}
# https://github.com/walmes/wzRfun
# devtools::install_github("walmes/wzRfun")
library(wzRfun)
library(lattice)
library(latticeExtra)
library(plyr)
library(rootSolve)  # gradient().
library(wzRfun)     # panel.cbH().
library(proto)
library(nls2)       # as.proto.list(), necessária para as.lm().
source("http://leg.ufpr.br/~walmes/cursoR/ciaeear/as.lm.R")
```
```{r, eval=FALSE}
library(wzCoop)
```
```{r setup, include=FALSE}
source("config/setup.R")
```

****
## Análise Exploratória

O experimento consistiu da observação da severidade da mancha foliar de
*Glomrella* em ramos marcados de macieiras em dois pomares por 11
semanas. Em cada pomar, 30 plantas ao acaso tiveram um ramo marcado com
10 folhas. Aproximadamente a cada 7 dias, os ramos eram observados para
a determinação da severidade de *Glomerella* em cada uma das folhas. Um
total de 11 avaliações dos ramos foi feito produzindo 2 pomares $\times$
30 ramos $\times$ 10 folhas $\times$ 11 avaliações $=$ 6600 observações
de severidade.

As avaliações foram feitas nas mesmas datas em dois pomares
indepedentes. Cada folha foi observada repetidamente nas 11 avaliações,
exceto quando a folha caia do ramo. Sendo assim, um número de menor de
folhas por ramo permanecia com o passar do tempo. Essas observações
perdidas (*missings*) dificilmente foram perdidas ao acaso (*missing at
random*), haja visto que o progresso da doença sobre as folhas é um
fator que provoca a queda.

```{r}
# Estrutura dos dados.
str(leaf_spot)

# Tabela de frequencia.
ftable(xtabs(~pomar + dia, data = leaf_spot))

# Tabela de frequência de folhas presas ao ramo (sem folhas perdidas).
ftable(xtabs(~pomar + dia, data = na.omit(leaf_spot)))

# Acesse a documentação para mais detalhes.
# help(leaf_spot, help_type = "html")

# Convertendo variáveis para fator.
leaf_spot <- within(leaf_spot, {
    pomar <- factor(pomar, labels = c("I", "II"))
    ramo <- factor(ramo)
    folha <- interaction(ramo, folha, drop = TRUE)
})

xyplot(sever ~ dia | ramo,
       groups = folha,
       data = subset(leaf_spot, pomar == "I"),
       type = "o",
       xlab = "Dia de avaliação",
       ylab = "Severidade da mancha foliar (%)",
       main = "Pomar I",
       as.table = TRUE)

xyplot(sever ~ dia | ramo,
       groups = folha,
       data = subset(leaf_spot, pomar == "II"),
       type = "o",
       xlab = "Dia de avaliação",
       ylab = "Severidade da mancha foliar (%)",
       main = "Pomar II",
       as.table = TRUE)

```

Pelos diagramas de dipersão, verifica-se que existe tanto variabilidade
entre folhas de um mesmo ramo quanto entre ramos. O número de
observações de cada folha também varia com o ramos. No pomar I, o ramo
13 teve poucas observações ao passo que o ramo 6 teve praticamente
todas. Isso sugere que a forma como a doença se manifesta nos ramos
depende de características locais não registradas, como a nutrição da
planta, as condições de solo, a exposição do ramo ao sol, etc.

****
## Ajuste de Modelo de Regressão Não Linear

```{r}
da <- subset(leaf_spot, pomar == "I")

# Calibrando o chute inicial.
start <- list(A = 80, xc = 80, sc = 20)
xyplot(sever ~ dia, data = da) +
    layer(panel.curve(A/(1 + exp(-(x - xc)/sc)), col = 2),
          data = start)

n0 <- nls(sever ~ A/(1 + exp(-(dia - xc)/sc)),
          data = da,
          start = start)

summary(n0)

# Diagnóstico
m0 <- as.lm(n0)
par(mfrow = c(2, 2))
plot(m0)
layout(1)

# Estimativas.
summary(n0)

# Resultado do ajuste.
xyplot(sever ~ dia, data = da) +
    layer(panel.curve(A/(1 + exp(-(x - xc)/sc)), col = 2),
          data = as.list(coef(n0)))
```

****
## Ajuste de Modelo de Regressão Não Linear com Efeitos Aleatórios

```{r}

library(nlme)

da <- da[complete.cases(da), ]
da <- groupedData(sever ~ dia | ramo/folha,
                  data = da,
                  order.groups = FALSE)

n1 <- nlme(sever ~ A/(1 + exp(-(dia - xc)/sc)),
           fixed = A + xc + sc ~ 1,
           random = xc + sc ~ 1 | ramo/folha,
           data = da,
           start = coef(n0))
logLik(n1)

# n2 <- nlme(sever ~ A/(1 + exp(-(dia - xc)/sc)),
#            fixed = A + xc + sc ~ 1,
#            random = A + sc ~ 1 | folha,
#            data = da,
#            start = coef(n0),
#            control = list(maxIter = 100))
# logLik(n2)

# xc + sc ~ 1 | ramo/folha 'log Lik.' -4465.499 (df=10)
# xc + sc ~ 1 | folha      'log Lik.' -4516.702 (df=7)
# xc      ~ 1 | folha      'log Lik.' -4909.711 (df=5)
#  A      ~ 1 | folha      'log Lik.' -4968.641 (df=5)
# sc      ~ 1 | folha NA
#  A + xc ~ 1 | folha NA
#  A + sc ~ 1 | folha NA

# Estimativas.
summary(n1)

# Resultado do ajuste.
plot(augPred(n1, level = 0), as.table = TRUE)

# Diagnóstico.
# r <- residuals(n1)
# f <- fitted(n1)
# xyplot(r ~ f)
# qqmath(r)
```

****
## Combinando os Resultados

```{r}
# Estimates and standard error.
summary(n0)$coeff
summary(n1)$tTable

# Confidence intervals.
ci0 <- cbind(confint.default(n0), coef(n0))
ci1 <- intervals(n1)$fixed

ci1 <- ci1[, c(2, 1, 3)]
ci0 <- ci0[, c(3, 1, 2)]
colnames(ci0) <- colnames(ci1) <- c("est", "lwr", "upr")

ci <- as.data.frame(rbind(ci0, ci1))
ci$par <- factor(rownames(ci), levels = c("A", "xc", "sc"))
rownames(ci) <- NULL
ci$model <- gl(2, 3, labels = c("nls", "nlme"))
ci

segplot(model ~ lwr + upr | par,
        data = ci,
        centers = est,
        draw = FALSE,
        scales = list(x = "free"),
        layout = c(NA, 1),
        ylab = "Modelo",
        xlab = "Estimativa com IC de 95%")

#-----------------------------------------------------------------------
# Random effects.

# a <- ranef(n1)
# str(a)
#
# qqmath(a$ramo$xc)
# qqmath(a$ramo$sc)
# splom(a$ramo)
#
# qqmath(a$folha$xc)
# qqmath(a$folha$sc)
# splom(a$folha)

#-----------------------------------------------------------------------
# Predição.

# Domínio para a predição.
pred <- expand.grid(dia = 0:85)

# Valores preditos.
pred$y0 <- predict(n0, newdata = pred)
pred$y1 <- predict(n1, newdata = pred, level = 0)

# Modelo escrito como função dos parâmetros (theta).
f <- function(theta, xx) {
    with(as.list(theta),
         A/(1 + exp(-(xx - xc)/sc)))
}

# Matriz com as derivadas parciais de theta no mle de theta.
F0 <- gradient(f, x = coef(n0), xx = pred$dia)
F1 <- gradient(f, x = fixef(n1), xx = pred$dia)

# Fatoração da matriz de covariância de theta.
U0 <- chol(vcov(n0))
U1 <- chol(vcov(n1))

pred$se0 <- sqrt(apply(F0 %*% t(U0), 1, function(x) sum(x^2)))
pred$se1 <- sqrt(apply(F1 %*% t(U1), 1, function(x) sum(x^2)))

zval <- qnorm(p = c(lwr = 0.025, fit = 0.5, upr = 0.975))
me <- outer(pred$se0, zval, "*")
b <- sweep(me, 1, pred$y0, "+")
colnames(b) <- paste(colnames(b), "0", sep = "")
pred <- cbind(pred, b)

me <- outer(pred$se1, zval, "*")
b <- sweep(me, 1, pred$y1, "+")
colnames(b) <- paste(colnames(b), "1", sep = "")
pred <- cbind(pred, b)

#-----------------------------------------------------------------------
# Predição para o nível de folha.

predue <- unique(subset(da, select = c(ramo, folha)))
dia <- seq(0, 85, by = 2)
predue <- predue[rep(1:nrow(predue), each = length(dia)), ]
predue$dia <- dia
str(predue)

a <- predict(n1, newdata = predue, level = 2)
predue$y <- unlist(a)

#-----------------------------------------------------------------------

xyplot(sever ~ dia,
       data = da,
       jitter.x = TRUE,
       pch = 19,
       ylab = "Severidade da mancha foliar (%)",
       xlab = "Dia da avaliação") +
    as.layer(xyplot(y ~ dia,
                    data = predue,
                    col = "gray50",
                    type = "l",
                    groups = folha), under = TRUE) +
    as.layer(xyplot(y0 ~ dia,
                    data = pred,
                    type = "l",
                    lty = 2,
                    lwd = 2,
                    prepanel = prepanel.cbH,
                    cty = "bands",
                    ly = pred$lwr0,
                    uy = pred$upr0,
                    fill = "red",
                    alpha = 0.6,
                    panel = panel.cbH)) +
    as.layer(xyplot(y1 ~ dia,
                    data = pred,
                    type = "l",
                    lty = 1,
                    lwd = 2,
                    prepanel = prepanel.cbH,
                    cty = "bands",
                    ly = pred$lwr1,
                    uy = pred$upr1,
                    fill = "blue",
                    alpha = 0.6,
                    panel = panel.cbH))
```

****
## Session information

```{r, echo=FALSE, results="hold"}
cat(format(Sys.time(), format = "%A, %d de %B de %Y, %H:%M"),
    "----------------------------------------", sep = "\n")
sessionInfo()
```
