---
title: >
  Curva de retenção de Água na Cultura do Abacaxizeiro em Função da
  Cobertura do Solo e Aplicação de Gesso
author: >
  [Walmes Zeviani](http://www.leg.ufpr.br/doku.php/pessoais:walmes) &
  [Milson Evaldo Serafim](http://lattes.cnpq.br/8676820051946774)
date: "`r Sys.Date()`"
vignette: >
  %\VignetteIndexEntry{Curva de retenção de Água na Cultura do Abacaxizeiro em Função da Cobertura do Solo e Aplicação de Gesso}
  %\VignetteEngine{knitr::rmarkdown}
  %\VignetteEncoding{UTF-8}
---

****
## Definições da sessão

```{r, message=FALSE, results="hide"}
# https://github.com/walmes/wzRfun
# devtools::install_github("walmes/wzRfun")
library(wzRfun)

pkg <- c("lattice",
         "latticeExtra",
         "nlme",
         "reshape",
         "plyr",
         "doBy",
         "multcomp")
sapply(pkg, library, character.only = TRUE, logical.return = TRUE)
```
```{r, eval=FALSE}
library(RDASC)
```
```{r setup, include=FALSE}
source("config/setup.R")
```

****
## Importação dos dados

```{r}
#-----------------------------------------------------------------------
# Lendo arquivos de dados.

data(pineapple_swrc)
str(pineapple_swrc)

# Converte variáveis para fator.
pineapple_swrc <-
    transform(pineapple_swrc,
              gesso = factor(gesso),
              ue = interaction(cober, gesso, prof, varie, bloc,
                               drop = TRUE, sep = ":"))

# Passa a tensão 0 para 0.01 para não ter problemas com o log().
pineapple_swrc$tens[pineapple_swrc$tens == 0] <- 0.01
pineapple_swrc$ltens <- log10(pineapple_swrc$tens)

# Mostra a estrutura do objeto.
str(pineapple_swrc)
```

****
## Análise exploratória

```{r, fig.width=8, fig.height=7}
#-----------------------------------------------------------------------
# Análise exploratória.

# Identifica as unidades com a combinação tripla dos fatores.
pineapple_swrc$gescobpro <-
    with(pineapple_swrc, interaction(as.integer(gesso),
                                     as.integer(cober),
                                     as.integer(prof)))

p1 <- xyplot(umid ~ tens | gescobpro + varie,
             data = pineapple_swrc,
             groups = bloc, type = "b",
             ylab = "Moisture",
             xlab = "log 10 of matric tension",
             scales = list(x = list(log = 10)),
             xscale.components = xscale.components.log10ticks)
useOuterStrips(p1)

# Número de curvas.
nlevels(pineapple_swrc$ue)

#-----------------------------------------------------------------------
# Identificar os pontos atípicos.

# i <- 1:nrow(pineapple_swrc)
# useOuterStrips(p1)
# panel.locs <- trellis.currentLayout()
# outliers <- vector(mode = "list",
#                    length = prod(dim(panel.locs)))
# for (row in 1:nrow(panel.locs)) {
#     for (column in 1:ncol(panel.locs)) {
#         if (panel.locs[row, column] > 0) {
#             trellis.focus("panel",
#                           row = row,
#                           column = column,
#                           highlight = TRUE)
#             wp <- panel.locs[row, column]
#             obsv <- panel.identify()
#             # print(obsv)
#             j <- column + (row - 1) * nrow(panel.locs)
#             # print(j)
#             outliers[[j]] <- i[obsv]
#             trellis.unfocus()
#         }
#     }
# }

# Clicar com o botão direito em cada cela (de baixo para cima, esquerda
# para direita) para identificar o ponto outliear. Clicar com o botão
# direito para passara para a próxima cela.

# outliers
# r <- unlist(outliers)
# dput(r)

# Outiliers identificados visualmente.
out <- c(106L, 151L, 1397L, 513L, 717L, 725L)
pineapple_swrc <- pineapple_swrc[-out, ]
```

****
## Ajuste de forma interativa

```{r, eval=FALSE}
#-----------------------------------------------------------------------
# Ajuste com rp.nls.

model <- umid ~ Ur + (Us - Ur)/(1 + exp(n * (alp + ltens)))^(1 - 1/n)
start <- list(Ur = c(0.1,   0, 0.4),
              Us = c(0.4, 0.1, 0.8),
              alp =c(1,    -5,   6),
              n =  c(1.5,   1,   4))

library(rpanel)

cra.fit <- rp.nls(model = model,
                  data = pineapple_swrc,
                  start = start)

summary(cra.fit)
```

****
## Ajuste por unidade experimental

O ajuste foi feito considerando a seguinte parametrização do modelo van
Genuchten

$$
  U(x) = U_r + \frac{U_s - U_r}{(1 + \exp\{n(\alpha + x)\})^{1 - 1/n}}
$$

em que $U$ é umidade (m<sup>3</sup> m<sup>-3</sup>) do solo, $x$ é o log
na base 10 da tensão matricial aplicada (kPa), $U_r$ é a umidade
residual (assíntota inferior), $U_s$ é a umidade de satuação (assíntota
superior), $\alpha$ e $n$ são parâmetros empíricos de forma da curva de
retenção de água. Uma vez conhecido valores para as quatidades
mencionadas, são obtidos

$$
\begin{align*}
  S   &= -n\cdot \frac{U_s - U_r}{(1 + 1/m)^{m + 1}} \newline
  I   &= -\alpha - \log(m)/n \newline
  U_I &= U(x = I)
\end{align*}
$$

em que $S$ é a taxa no ponto de inflexão, parâmetro que é tido como
central para avaliação da qualidade física do solo, bem como $I$ que
corresponde ao log da tensão no ponto de inflexão da curva de retenção
de água do solo. A umidade correspondente a tensão no ponto de inflexão
é representada por $U_I$.

```{r}
#-----------------------------------------------------------------------
# Ajustar uma única curva.

model <- umid ~ Ur + (Us - Ur)/(1 + exp(n * (alp + ltens)))^(1 - 1/n)
start <- list(Ur = 0.1, Us = 0.4, alp = -0.5, n = 4)

plot(umid ~ ltens, data = pineapple_swrc)
with(start, curve(Ur + (Us - Ur)/(1 + exp(n * (alp + x)))^(1 - 1/n),
                  add = TRUE))

n00 <- nls(model, data = pineapple_swrc, start = start)
coef(n00)

#-----------------------------------------------------------------------
# Ajudar para cada unidade experimental.

# nlevels(pineapple_swrc$ue)
db <- groupedData(umid ~ ltens | ue,
                  data = pineapple_swrc, order.groups = FALSE)
str(db)

n0 <- nlsList(model = model,
              data = db,
              start = as.list(coef(n00)))
c0 <- coef(n0)

# Matriz de diagramas de dispersão.
pairs(c0)
```

```{r}
#-----------------------------------------------------------------------
# Correr análises de variância considerando parâmetros como variáveis
# resposta.

aux <- do.call(rbind, strsplit(rownames(c0), split = ":"))
colnames(aux) <- c("cober", "gesso", "prof", "varie", "bloc")
params <- cbind(equallevels(as.data.frame(aux), pineapple_swrc), c0)
rownames(params) <- NULL
str(params)

#-----------------------------------------------------------------------
# Manova.

m0 <- aov(cbind(Ur, Us, n, alp) ~ cober * gesso * prof * varie,
          data = params)
anova(m0)
```

****
## Ur: umidade residual

```{r}
#-----------------------------------------------------------------------
# Análise do Ur.

m0 <- lm(Ur ~ (cober + gesso + prof + varie)^2, data = params)
par(mfrow = c(2,2)); plot(m0); layout(1)
# MASS::boxcox(m0)

im <- influence.measures(m0)
# summary(im)

del <- im$is.inf[, "dffit"]
m0 <- update(m0, data = params[!del, ])
anova(m0)

#-----------------------------------------------------------------------
# Desdobramento.

# Estimativas para as profundidades.
Xm <- LSmatrix(m0, effect = "prof")
rownames(Xm) <- levels(db$prof)
g1 <- apmc(X = Xm, model = m0, focus = "prof")
g1

# Desdobrar gesso dentro de cobertura.
LSmeans(m0, effect = c("gesso", "cober"))
Xm <- LSmatrix(m0, effect = c("gesso", "cober"))
grid <- equallevels(attr(Xm, "grid"), db)

L <- by(Xm, INDICES = grid$cober, FUN = as.matrix)
L <- lapply(L, "rownames<-", levels(grid$gesso))
g2 <- lapply(L, apmc, model = m0, focus = "gesso")
g2

g2 <- ldply(g2)
names(g2)[1] <- "cober"
g2 <- equallevels(g2, db)
```

```{r, fig.width=6, fig.height=5}
#-----------------------------------------------------------------------
# Gráfico.

p1 <- segplot(prof ~ lwr + upr, centers = fit, data = g1, draw = FALSE,
              xlab = expression("Residual moisture"~(m^3~m^{-3})),
              ylab = "Soil layer (m)") +
    layer(panel.text(x = centers, y = z, labels = g1$cld, pos = 3))

p2 <- segplot(cober ~ lwr + upr, centers = fit, data = g2, draw = FALSE,
              groups = g2$gesso, pch = g2$gesso, gap = 0.1,
              panel = panel.groups.segplot,
              xlab = expression("Residual moisture"~(m^3~m^{-3})),
              ylab = "Cover crop",
              key = list(columns = 2, type = "o", divide = 1,
                         title = expression("Gypsum"~(ton~ha^{-1})),
                         cex.title = 1.1,
                         lines = list(pch = 1:2),
                         text = list(levels(g2$gesso)))) +
    layer(panel.text(x = centers,
                     y = as.numeric(z) +
                         gap * (2 * ((as.numeric(groups) - 1)/
                                     (nlevels(groups) - 1)) - 1),
                     labels = cld, pos = 3), data = g2)
p2

# x11(width = 6, height = 5)
d <- 0.6
plot(p1, position = c(0, d, 1, 1), more = TRUE)
plot(p2, position = c(0, 0, 1, d), more = FALSE)
```

****
## Us: umidade de saturação

```{r}
#-----------------------------------------------------------------------
# Análise do Us.

m0 <- lm(Us ~ (cober + gesso + prof + varie)^2, data  =  params)
par(mfrow = c(2,2)); plot(m0); layout(1)
# MASS::boxcox(m0)

im <- influence.measures(m0)
# summary(im)

del <- im$is.inf[, "dffit"]
m0 <- update(m0, data = params[!del,])
anova(m0)

#-----------------------------------------------------------------------
# Desdobramento.

# Desdobrar prof dentro de varie.
LSmeans(m0, effect = c("prof", "varie"))
Xm <- LSmatrix(m0, effect = c("prof", "varie"))
grid <- equallevels(attr(Xm, "grid"), db)

L <- by(Xm, INDICES = grid$varie, FUN = as.matrix)
L <- lapply(L, "rownames<-", levels(grid$prof))
g2 <- lapply(L, apmc, model = m0, focus = "prof")
g2

g2 <- ldply(g2); names(g2)[1] <- "varie"
g2 <- equallevels(g2, db)
```

```{r, fig.width=6, fig.height=4}
#-----------------------------------------------------------------------
# Gráfico.

p2 <- segplot(varie ~ lwr + upr, centers = fit, data = g2, draw = FALSE,
              groups = g2$prof, pch = g2$prof, gap = 0.1,
              panel = panel.groups.segplot,
              xlab = expression("Saturation moisture"~(m^3~m^{-3})),
              ylab = expression(Gypsum~(ton~ha^{-1})),
              key = list(columns = 2, type = "o", divide = 1,
                  title = "Soil layer (m)", cex.title = 1.1,
                  lines = list(pch = 1:2),
                  text = list(levels(g2$prof)))) +
    layer(panel.text(x = centers,
                     y = as.numeric(z) +
                         gap * (2 * ((as.numeric(groups) - 1)/
                                     (nlevels(groups) - 1)) - 1),
                     labels = cld, pos = 3), data = g2)
p2
```

****
## alpha: parâmetro empírico da curva de retenção

```{r}
#-----------------------------------------------------------------------
# Análise do alpha.

# min(params$alp)
# Para atender os pressupostos, somou-se 1.5 para não ter valores
# negativos e elevou-se ao quadrado.

m0 <- lm(c(alp + 1.5)^2 ~ (cober + gesso + prof + varie)^2,
         data = params)
par(mfrow = c(2,2)); plot(m0); layout(1)
# MASS::boxcox(m0)

im <- influence.measures(m0)
# summary(im)

del <- im$is.inf[, "dffit"]
m0 <- update(m0, data = params[!del,])
anova(m0)

# Como o alpha é um parâmetro empírico, de quase nenhum significado
# aplicado, não será feito o desdobramento da interação. As diferenças
# em alpha podem implicar em diferenças no parâmetro S que é mais
# interpretável. Abaixo segem as estimativas.

# Os valores abaixo são para simples conferência. Lembrar que estão na
# escala transformada y_t = (y + 1.5)^2.

LSmeans(m0, effect = c("prof", "varie"))
LSmeans(m0, effect = c("gesso", "cober"))
LSmeans(m0, effect = c("cober", "varie"))
```

****
## n: parâmetro empírico da curva de retenção

```{r}
#-----------------------------------------------------------------------
# Análise do n (na escala log para atender pressupostos).

m0 <- lm(log(n) ~ (cober + gesso + prof + varie)^2, data = params)
par(mfrow = c(2,2)); plot(m0); layout(1)
# MASS::boxcox(m0)

im <- influence.measures(m0)
# summary(im)

del <- im$is.inf[, "dffit"]
m0 <- update(m0, data = params[!del,])
anova(m0)

# Desdobramento não realizado por argumentos iguais aos do parâmetro
# alpha.

LSmeans(m0, effect = c("gesso", "cober"))
```

****
## Parâmetro S: taxa da curva de retenção no ponto de inflexão

```{r}
#-----------------------------------------------------------------------
# Parâmetro S: slope da curva de retenção no ponto de inflexão.

# Calcular o S a partir das estimativas dos parâmetros da CRA.
params$S <- with(params, {
    m <- 1 - 1/n
    d <- Us - Ur
    -d * n * (1 + 1/m)^(-m - 1)
})

m0 <- lm(S ~ (cober + gesso + prof + varie)^2, data = params)
par(mfrow = c(2,2)); plot(m0); layout(1)
# MASS::boxcox(m0)

im <- influence.measures(m0)
# summary(im)

del <- im$is.inf[,"dffit"]
m0 <- update(m0, data = params[!del, ])
anova(m0)

# Não existe efeito dos fatores experimentais sobre o S.
LSmeans(m0)
```

****
## I: tensão correspondente ao ponto de inflexão

```{r}
#-----------------------------------------------------------------------
# Parâmetro I: tensão correspondente ao ponto de inflexão.

# Calcular o I a partir das estimativas dos parâmetros da CRA.
params$I <- with(params, {
    m <- 1 - 1/n
    -alp - log(m)/n
})

# Análise sobre o recíproco de I para atender os pressupostos.
m0 <- lm(1/I ~ (cober + gesso + prof + varie)^2, data = params)
par(mfrow = c(2,2)); plot(m0); layout(1)
# MASS::boxcox(m0)

im <- influence.measures(m0)
# summary(im)

del <- im$is.inf[, "dffit"]
m0 <- update(m0, data = params[!del, ])
anova(m0)

#-----------------------------------------------------------------------
# Desdobramentos.

# Desdobrar prof dentro de varie.
LSmeans(m0, effect = c("prof", "varie"))
Xm <- LSmatrix(m0, effect = c("prof", "varie"))
grid <- equallevels(attr(Xm, "grid"), db)

L <- by(Xm, INDICES = grid$varie, FUN = as.matrix)
L <- lapply(L, "rownames<-", levels(grid$prof))
g1 <- lapply(L, apmc, model = m0, focus = "prof")
g1

g1 <- ldply(g1); names(g1)[1] <- "varie"
g1 <- equallevels(g1, db)
g1[, c("fit","lwr","upr")] <- exp(1/g1[, c("fit","lwr","upr")])

# Desdobrar gesso dentro de cobertura.
LSmeans(m0, effect = c("gesso", "cober"))
Xm <- LSmatrix(m0, effect = c("gesso", "cober"))
grid <- equallevels(attr(Xm, "grid"), db)

L <- by(Xm, INDICES = grid$cober, FUN = as.matrix)
L <- lapply(L, "rownames<-", levels(grid$gesso))
g3 <- lapply(L, apmc, model = m0, focus = "gesso")
g3

g3 <- ldply(g3); names(g3)[1] <- "cober"
g3 <- equallevels(g3, db)
g3[, c("fit","lwr","upr")] <- exp(1/g3[, c("fit","lwr","upr")])
```

```{r, fig.width=6, fig.height=7}
#-----------------------------------------------------------------------
# Gráfico.

p1 <- segplot(varie ~ lwr + upr, centers = fit, data = g1, draw = FALSE,
              groups = g1$prof, pch = g1$prof, gap = 0.1,
              panel = panel.groups.segplot,
              # xlab = expression(log ~ da ~ tensão ~ (kPa)),
              xlab = expression(Tension ~ (kPa)),
              ylab = "Variety",
              key = list(columns = 2, type = "o", divide = 1,
                  title = "Soil layer (m)", cex.title = 1.1,
                  lines = list(pch = 1:2),
                  text = list(levels(g1$prof)))) +
    layer(panel.text(x = centers,
                     y = as.numeric(z) +
                         gap * (2 * ((as.numeric(groups) - 1)/
                                     (nlevels(groups) - 1)) - 1),
                     labels = cld, pos = 3), data = g1)

p3 <- segplot(cober ~ lwr + upr, centers = fit, data = g3, draw = FALSE,
              groups = g3$gesso, pch = g3$gesso, gap = 0.1,
              panel = panel.groups.segplot,
              # xlab = expression(log ~ da ~ tensão ~ (kPa)),
              xlab = expression(Tension ~ (kPa)),
              ylab = "Crop cover",
              key = list(columns = 2, type = "o", divide = 1,
                         title = expression(Gypsum ~ (ton ~ ha^{-1})),
                         cex.title = 1.1,
                         lines = list(pch = 1:2),
                         text = list(levels(g3$gesso)))) +
    layer(panel.text(x = centers,
                     y = as.numeric(z) +
                         gap * (2 * ((as.numeric(groups) - 1)/
                                     (nlevels(groups) - 1)) - 1),
                     labels = cld, pos = 3), data = g3)

plot(p3, position = c(0, 0.6, 1, 1), more = TRUE)
plot(p1, position = c(0, 0, 1, 0.6), more = FALSE)
```

****
## Parâmetro CAD: Capacidade de água disponível

```{r}
#-----------------------------------------------------------------------
# Parâmetro CAD: Conteúdo de água disponível (CAD  =  UI-Ur).

# Calcular a umidade na tensão e a diferência de umidade com relação à
# residual.
params$UI <- with(params, {
    UI <- Ur + (Us - Ur)/(1 + exp(n*(alp + I)))^(1 - 1/n)
    UI - Ur
})

m0 <- lm(UI ~ (cober + gesso + prof + varie)^2, data = params)
par(mfrow = c(2,2)); plot(m0); layout(1)
# MASS::boxcox(m0)

im <- influence.measures(m0)
# summary(im)

del <- im$is.inf[, "dffit"]
m0 <- update(m0, data = params[!del,])
anova(m0)

#--------------------------------------------
# Desdobramentos.

# Desdobrar prof dentro de varie.
LSmeans(m0, effect = c("prof", "varie"))
Xm <- LSmatrix(m0, effect = c("prof", "varie"))
grid <- equallevels(attr(Xm, "grid"), db)

L <- by(Xm, INDICES = grid$varie, FUN = as.matrix)
L <- lapply(L, "rownames<-", levels(grid$prof))
g1 <- lapply(L, apmc, model = m0, focus = "prof")
g1

g1 <- ldply(g1)
names(g1)[1] <- "varie"
g1 <- equallevels(g1, db)

# Desdobrar gesso dentro de cobertura.
LSmeans(m0, effect = c("gesso", "cober"))
Xm <- LSmatrix(m0, effect = c("gesso", "cober"))
grid <- equallevels(attr(Xm, "grid"), db)

L <- by(Xm, INDICES = grid$cober, FUN = as.matrix)
L <- lapply(L, "rownames<-", levels(grid$gesso))
g3 <- lapply(L, apmc, model = m0, focus = "gesso")
g3

g3 <- ldply(g3)
names(g3)[1] <- "cober"
g3 <- equallevels(g3, db)
```

```{r, fig.width=6, fig.height=7}
#-----------------------------------------------------------------------
# Gráfico.

p1 <- segplot(varie ~ lwr + upr, centers = fit, data = g1, draw = FALSE,
              groups = g1$prof, pch = g1$prof, gap = 0.1,
              panel = panel.groups.segplot,
              xlab = expression(
                  "Available water content"~ (m^3~m^{-3})),
              ylab = "Variety",
              key = list(columns = 2, type = "o", divide = 1,
                  title = "Soil layer (m)", cex.title = 1.1,
                  lines = list(pch = 1:2),
                  text = list(levels(g1$prof)))) +
    layer(panel.text(x = centers,
                     y = as.numeric(z) +
                         gap * (2 * ((as.numeric(groups) - 1)/
                                     (nlevels(groups) - 1)) - 1),
                     labels = cld, pos = 3), data = g1)

p3 <- segplot(cober ~ lwr + upr, centers = fit, data = g3, draw = FALSE,
              groups = g3$gesso, pch = g3$gesso, gap = 0.1,
              panel = panel.groups.segplot,
              xlab = expression(
                  "Available water content" ~ (m^3 ~ m^{-3})),
              ylab = "Crop cover",
              key = list(columns = 2, type = "o", divide = 1,
                         title = expression(Gypsum ~ (ton ~ ha^{-1})),
                         cex.title = 1.1,
                  lines = list(pch = 1:2),
                  text = list(levels(g3$gesso)))) +
    layer(panel.text(x = centers,
                     y = as.numeric(z) +
                         gap * (2 * ((as.numeric(groups) - 1)/
                                     (nlevels(groups) - 1)) - 1),
                     labels = cld, pos = 3), data = g3)

plot(p3, position = c(0, 0.6, 1, 1), more = TRUE)
plot(p1, position = c(0, 0, 1, 0.6), more = FALSE)
```

```{r, include=FALSE, eval=FALSE}
#-----------------------------------------------------------------------
# Modelo de efeito aleatório.

n1 <- nlme(model, data = pineapple_swrc,
           fixed = Ur + Us + n + alp ~ 1,
           random = Us ~ 1 | ue,
           start = coef(cra.fit))
summary(n1)

#--------------------------------------------

dput(round(coef(cra.fit), 4))

n2 <- nlme(model, data = pineapple_swrc,
           fixed = Ur + Us + n + alp ~ prof,
           random = Us ~ 1 | ue,
           start = c(
               0.0925, 0,
               0.3672, 0,
               4.0623, 0,
               -0.6803, 0))

summary(n2)
anova(n2, n1)
```

****
## Informações da sessão

```{r, echo=FALSE, results="hold"}
cat(format(Sys.time(), format = "%A, %d de %B de %Y, %H:%M"),
    "----------------------------------------", sep = "\n")
sessionInfo()
```
